臺灣基隆地方法院民事裁定　　　　　　 99年度事聲字第110號
異　議　人
(即債權人)　劉美華
代　理　人　王鈜智
　　　　　　林姮妤
相　對　人
(即債務人)　徐金水
上列當事人間聲請假扣押事件（本院99年度司裁全字第0196號）
，異議人對於本院司法事務官於中華民國99年12月７日所為之99
年度司裁全字第0196號裁定提出異議，本院裁定如下：
    主  文
異議駁回。
程序費用由異議人負擔。
    理  由
一、按「當事人對於司法事務官處理事件所為之終局處分，得於
    處分送達後十日之不變期間內，以書狀向司法事務官提出異
    議。司法事務官認前項異議有理由時，應另為適當之處分；
    認異議為無理由者，應送請法院裁定之。法院認第一項之異
    議為有理由時，應為適當之裁定；認異議為無理由者，應以
    裁定駁回之。」民事訴訟法第0240條之４第１項至第３項分
    別定有明文。次按「債權人就金錢請求或得易為金錢請求之
    請求，欲保全強制執行者，得聲請假扣押。」民事訴訟法第
    0522條第１項固定有明文。惟「假扣押，非有日後不能強制
    執行或甚難執行之虞者，不得為之。」民事訴訟法第0523條
    第１項亦定有明文。所謂「不能強制執行」，如債務人浪費
    財產、增加負擔或就財產為不利益之處分，將成為無資力之
    情形等是；所謂「恐難執行（即甚難執行之虞）」，如債務
    人將移往遠方或逃匿是也（參見最高法院19年抗字第0232號
    判例）。又「請求及假扣押之原因，應釋明之。」、「前項
    釋明如有不足，而債權人陳明願供擔保或法院認為適當者，
    法院得定相當之擔保，命供擔保後為假扣押。」民事訴訟法
    第0526條第１、２項亦定有明文。而民事訴訟法第0526條第
    ２項於民國（下同）92年修正前原係規定：「債權人雖未為
    前項釋明，如就債務人所應受之損害已供法院所定之擔保者
    ，得命為假扣押。」92年修正後，始修正為上開之內容，其
    修正之理由謂：「依原第二項規定，債權人得供擔保以代釋
    明，惟債權人聲請假扣押，應使法院信其請求及假扣押之原
    因大致為正當，故仍應盡其釋明責任。然其釋明如有不足，
    為補強計，於債權人陳明就債務人可能遭受之損害願供擔保
    並足以補釋明之不足，或於法院認以供擔保可以補釋明之不
    足並為適當時，法院均可斟酌情形定相當之擔保，命債權人
    供擔保後為假扣押，爰修正第二項。」故於92年民事訴訟法
    第0526條第２項修正後，已不得逕以擔保取代釋明之欠缺，
    債權人聲請假扣押，應盡其釋明之責任，「供擔保」僅能補
    釋明之不足（參見臺灣高等法院95年度抗字第0981號民事裁
    定及呂太郎法官著之「假扣押裁定程序之研究」一文，收於
    司法院92年12月編印之「民刑事訴訟新制論文集」第81頁至
    第0105頁）。末按債權人之本案債權是否確實存在，於保全
    程序法院固不得為實體上之審認，惟仍應從形式上審查，如
    認其請求並非正當，縱債權人願供擔保，亦難認足補釋明之
    欠缺，其聲請即屬不能准許（參見最高法院94年度臺抗字第
    0590號民事裁定）。
二、本件異議意旨略以：(一)伊與第三人簡菀琳等人為共同買受
    徐不愛所有之基隆市七堵區○○○段東勢中股小段154－1地
    號土地（下稱系爭土地）而與徐不愛所簽訂之「土地買賣契
    約書」（下稱系爭契約），相對人雖非以契約當事人之名義
    列名其上，然系爭契約所記載之出賣人徐不愛（相對人之母
    親）從未參與系爭契約之擬定，系爭契約上亦完全未有徐不
    愛之簽名或蓋章顯現於上，伊與其他共同買受人亦係向相對
    人支付系爭土地之買賣價金，是相對人並非徐不愛之代理人
    ，而係以伊自己為出賣人出賣徐不愛所有之系爭土地。相對
    人既為系爭契約之當事人（即系爭土地之出賣人），且伊已
    支付新臺幣（下同）6,040,000.元、簡菀琳與蕭惠文亦分別
    支付10,640,000之價金予相對人，上開共同買受人等所支付
    之價金27,320,000元已逾系爭土地所設定最高限額抵押權所
    餘之債權額，相對人未依約塗銷抵押權設定登記，經伊解除
    系爭契約後，依民法第0259條之規定，相對人對伊即負有返
    還價金之義務，故本件假扣押之聲請，伊對相對人確有假扣
    押之請求存在。(二)伊於系爭契約依法解除後，多次催告相
    對人返還6,040,000.元之買賣價金，相對人除為逃避債務而
    刻意迴避外，伊並據聞相對人因伊另向臺灣基隆地方法院檢
    察署對渠提出背信之告訴（即臺灣基隆地方法院檢察署99年
    度偵字第4850號案件），經檢察官積極開庭偵查後，唯恐犯
    行被揭發而已有潛逃之計畫，為免異議人有日後無法強制執
    行或甚難執行之虞，為此請求廢棄原裁定，准異議人提供擔
    保以補釋明之不足後，就相對人所有之財產於6,040,000.元
    之範圍內予以假扣押等語。
三、經查：本件異議人聲請假扣押，就其價金返還之請求，固據
    提出「土地買賣契約書」影本、「華南商業銀行活期性存款
    存款憑條（收據）」影本、「華南商業銀行存款往來明細表
    暨對帳單」影本、系爭土地登記謄本影本、律師函及收件回
    執影本等件為釋明之證據，惟查：異議人於聲請狀自始即自
    陳相對人係「代理」第三人徐不愛與伊等買受人簽訂「土地
    買賣契約書」，且依該「土地買賣契約書」形式上觀察，系
    爭土地之出賣人（即系爭契約之債務人）確為第三人徐不愛
    ，相對人僅為徐不愛之代理人，而非系爭契約之債務人，即
    聲請人提出之律師函亦載明相對人係「代理」第三人徐不愛
    與伊等買受人簽訂「土地買賣契約書」，此有上開文書證物
    影本在卷可稽；異議人雖稱「相對人雖非以契約當事人之名
    義列名其上，然系爭契約所記載之出賣人徐不愛（相對人之
    母親）從未參與系爭契約之擬定，系爭契約上亦完全未有徐
    不愛之簽名或蓋章顯現於上，伊與其他共同買受人亦係向相
    對人支付系爭土地之買賣價金，是相對人並非徐不愛之代理
    人，而係以渠自己為出賣人出賣徐不愛所有之系爭土地」云
    云，惟民事庭關於聲請假扣押事件，僅得作形式上之審查，
    並無從為實體法律關係之認定，已如前述，上開異議人所執
    理由，已涉及民事實體法律關係之判斷，非司法事務官及本
    院所得審認。故本件就上開證據為形式上審查，尚難信異議
    人假扣押之請求存在。又異議人對於假扣押之原因（即於假
    扣押聲請狀所陳「相對人……據聞更進行諸多移轉財產行為
    並計畫逃匿，聲請人擔憂相對人有脫免財產之虞，為免聲請
    人有日後無法強制執行或甚難執行之虞」及於聲明異議狀補
    陳「……相對人除為逃避債務而刻意迴避外，聲請人並據聞
    相對人……唯恐犯行被揭發，已有潛逃之計畫，為免聲請人
    有日後無法強制執行或甚難執行之虞」等語），亦未提出能
    即時調查之證據以釋明之（僅陳稱「……倘此仍有釋明不足
    之處，聲請人亦願供擔保以補釋明之不足」等語）。是異議
    人本件假扣押之聲請，顯與民事訴訟法第0526條第１、２項
    規定之要件不符，應不准許。本院司法事務官駁回異議人之
    聲請，核無違誤，詎異議人仍向本院聲明異議，求予廢棄原
    裁定，毫無理由，應不准許（又本件於假扣押聲請狀末蓋章
    者之代理人為「宋重和律師」，惟隨狀所提出之民事委任狀
    上所載之受任人卻為「王鉉智、林姮妤」，宋重和律師之代
    理權顯有欠缺，亦與法不合；惟因本件既應予駁回，爰不先
    命異議人補正，併予敘明）。
四、據上論結，本件異議為無理由，依民事訴訟法第0240條之４
    第３項後段，裁定如主文。
中    華    民    國    100    年    2    月    21    日
                  民事庭法      官  林金發
以上正本係照原本作成。
如不服本裁定，應於本裁定送達後10日內向本院提出抗告狀，並
繳納抗告裁判費新臺幣1,000.元，抗告於臺灣高等法院。
中    華    民    國    100    年    2    月    21    日
                        法院書記官  林建清